---
title: "Censo de pescadores artesanales del departamento de San José-2026"
subtitle: "Serie de informes IDE-San José"
author: "Instituto Departamental de Estadísticas - Intendencia de San José"
date: today
date-format: "MMMM - YYYY"
format:
  html: default
  pdf:
    documentclass: scrreprt
    classoption: justified
    fig-width: 7
    fig-height: 5
theme: paper
code-fold: true
editor: visual
lang: "es-UY"
urlcolor: blue
linkcolor: blue
toc: true
toc-depth: 3
number-sections: true
booktabs: true
---

# Presentación y antecedentes

El presente informe fue elaborado por el Instituto Departamental de Estadísticas de la Intendencia de San José en base a los datos del Censo a Pescadores Artesanales del Departamento de San José -2026.

El mencionado Censo fue realizado por iniciativa de la Dirección de Desarrollo con el apoyo del Instituto Departamental de Estadísticas. El Instituto se encargó del entrenamiento del equipo de encuestadores, diseño del instrumento de recolección, de la prueba del formulario y del procesamiento, análisis y elaboración del informe final.

Para el diseño del censo, se tuvo en cuenta un trabajo desarrollado en forma parcial en 2007, antecedentes nacionales e internacionales y se mantuvieron entrevistas on line con integrantes del equipo técnico de la Dirección Nacional de Recursos Acuáticos (Dinara), y pescadores con experiencia de trabaja en la costa del Río de la Plata en el departamento de San José.

Aquellos ciudadanos que tengan dudas o requieran información adicional, pueden comunicarse con el IDE-San José a ide\@sanjose.gub.uy o al teléfono +598 43429000 int 1904.

\newpage

# Aspectos metodológicos

La selección de los entrevistados fue no probabilistica y se realizó mediante identificación directa y, en un segundo paso, por la técnica de bola de nieve que permitió llegar a los pescadores a través de la referencia de sus pares anteriormente contactados. Las dimensiones incluidas en la encuesta fueron las siguientes: Se localizaron 78 personas personas que trabajan en la pesca, pertenecientes a 53 hogares.

La encuesta se dividió en dos módulos: vivienda, hogares y personas por un lado y por otro, unidades de producción (embarcaciones). Las dimensiones principales fueron: ubicación y tenencia de la vivienda; calidad de la vivienda y servicios básicos; composición del hogar; datos básicos de las personas; educación y salud; arraigo; perfil laboral e ingresos de la pesca; organización, participación y capacitación; percepción de desafíos y problemas. En el módulo relativo a la unidad de producción se identifican las siguientes dimensiones: identificación técnica y formalización; propulsión y seguridad; artes de pesca; esfuerzo y captura y comercialización y precios.

El trabajo de campo, realizado por un equipo de pertenecientes a la Dirección de Desarrollo, se aplicó entre el 26 de junio y el 8 de setiembre de 2026.

La información se presenta en tablas y gráficos con su correspondiente lectura. Al final se presenta un capítulo de conclusiones. Los datos fueron procesados con el programa R y el documento fue producido en el entorno Quarto.

\newpage

# Principales resultados

```{r}
#| label: setup
#| echo: false
#| warning: false
#| message: false
#| results: hide

library(tidyverse)  
library(readxl)      
library(janitor)     
library(scales)      
library(knitr)       
library(kableExtra)  


ruta_archivo <- "C:/Users/wramirez/Desktop/INSTITUTO DEPARTAMENTAL DE ESTADISTICAS/Censo pescadores/Censo pescadores 2026/censo_pescadores_sj/base_pescadores_original_limpia.xlsx"

hogares       <- read_excel(ruta_archivo, sheet = "_10_de_formulario_0") %>% clean_names()
personas_solo <- read_excel(ruta_archivo, sheet = "personas_pesca_1")    %>% clean_names()

#Limpieza base
hogares       <- hogares       %>% mutate(across(where(is.character), ~ na_if(str_trim(.x), "")))
personas_solo <- personas_solo %>% mutate(across(where(is.character), ~ na_if(str_trim(.x), "")))

hogares       <- hogares       %>% select(where(~ !all(is.na(.x))))
personas_solo <- personas_solo %>% select(where(~ !all(is.na(.x))))

# 2.3 Pasamos a número las columnas que son cantidades
hogares <- hogares %>%
  mutate(
    n_personas_hogar     = as.numeric(n_personas_hogar),
    n_nucleos_familiares = as.numeric(n_nucleos_familiares),
    n_personas_pescan    = as.numeric(n_personas_pescan)
  )

personas_solo <- personas_solo %>%
  mutate(
    edad                    = as.numeric(edad),
    anos_oficio_pesca       = as.numeric(anos_oficio_pesca),
    n_embarcaciones_propias = as.numeric(n_embarcaciones_propias))


datos <-personas_solo %>% left_join(hogares, by="id_hogar")

# 3. ESTILO DEL INFORME 

paleta_pesca   <- c("#1A5276", "#2E86AB", "#48A9A6", "#73AB84", "#A6C36F", "#F4A259", "#C1666B", "#7B506F")
fuente_caption <- "Fuente: Elaboración propia en base a Censo de pescadores artesanales, IDE-San José"

tema_informe <- theme_minimal(base_size = 12) +
  theme(
    plot.title = element_text(face = "bold", size = 13, hjust = 0.5),
    plot.subtitle = element_text(size = 10, hjust = 0.5, color = "gray40"),
    plot.caption = element_text(size = 8, color = "gray50", hjust = 1),
    panel.grid.minor = element_blank(),
    panel.grid.major.y = element_blank(),
    plot.background = element_rect(fill = "white", color = NA)
  )

# 4. FUNCIONES AUXILIARES

tabla_frecuencias <- function(df, var) {
  df %>%
    filter(!is.na(.data[[var]])) %>%      
    count(.data[[var]], name = "n") %>%   
    mutate(pct = round(100 * n / sum(n), 1)) %>%  
    arrange(desc(n))                      
}

# tabla_frecuencias_ordenada
tabla_frecuencias_ordenada <- function(df, var, niveles, etiquetas = niveles) {
  df %>%
    filter(!is.na(.data[[var]])) %>%
    mutate(!!var := factor(.data[[var]], levels = niveles, labels = etiquetas)) %>%
    count(.data[[var]], name = "n", .drop = FALSE) %>%
    mutate(pct = round(100 * n / sum(n), 1))
}


grafico_barras_estilo <- function(tabla, var, titulo, subtitulo = NULL) {
  ggplot(tabla, aes(x = reorder(.data[[var]], pct), y = pct, fill = .data[[var]])) +
    geom_col(width = 0.7, show.legend = FALSE) +                          
    geom_text(aes(label = paste0(pct, "%")), hjust = -0.15, size = 3.2) + 
    coord_flip(clip = "off") +                                            
    scale_fill_manual(values = rep(paleta_pesca, length.out = nrow(tabla))) +
    scale_y_continuous(expand = expansion(mult = c(0, 0.18))) +           
    labs(
      title = toupper(titulo), subtitle = subtitulo,
      caption = fuente_caption, x = NULL, y = NULL
    ) +
    tema_informe
}
```

El relevamiento cubrió hogares y personas que trabajan en la pesca artesanal en el departamento.

```{r}
#| echo: false

recode_localidad <- function(x) {
  recode(x,
    "arazati"       = "Arazatí",
    "penino"        = "Penino",
    "kiyu_ordeig"   = "Kiyú-Ordeig",
    "boca_cufre"    = "Boca del Cufré",
    "coloniawilson" = "Colonia Wilson",
    "otra"          = "Otras"
  )
}

# 1. Hogares por localidad
hogares_por_localidad <- hogares %>%
  mutate(localidad = recode_localidad(localidad)) %>%
  count(localidad, name = "Hogares (n)")

# 2. Personas por localidad
personas_por_localidad <- datos %>%
  mutate(localidad = recode_localidad(localidad)) %>%
  count(localidad, name = "Personas (n)")

# 3. Juntamos las dos tablas por localidad y calculamos los porcentajes
tabla_localidad <- hogares_por_localidad %>%
  left_join(personas_por_localidad, by = "localidad") %>%
  mutate(
    "Hogares (%)"  = round(100 * `Hogares (n)` / sum(`Hogares (n)`), 1),
    "Personas (%)" = round(100 * `Personas (n)` / sum(`Personas (n)`), 1)
  ) %>%
  rename(Localidad = localidad) %>%
  arrange(desc(`Hogares (n)`)) %>%
  select(Localidad, `Hogares (n)`, `Hogares (%)`, `Personas (n)`, `Personas (%)`)

fila_total <- tibble(
  Localidad      = "Total",
  "Hogares (n)"  = sum(tabla_localidad$`Hogares (n)`),
  "Hogares (%)"  = 100,
  "Personas (n)" = sum(tabla_localidad$`Personas (n)`),
  "Personas (%)" = 100
)
tabla_localidad <- bind_rows(tabla_localidad, fila_total)

# 5. Mostramos la tabla con estilo, con la fila de Total en negrita
tabla_localidad %>%
  kbl(caption = "Hogares y personas de pescadores por localidad") %>%
  kable_styling(full_width = FALSE, position = "left") %>%
  row_spec(nrow(tabla_localidad), bold = TRUE, extra_css = "border-top: 1px solid #333;")
```

\newpage

## Caracterización demográfica

```{r}
#| echo: false
# Sexo de las personas que pescan
tabla_frecuencias(personas_solo, "sexo") %>%
  grafico_barras_estilo("sexo", "Sexo de las personas que pescan")
```

```{r}
#| echo: false
# Tramos de edad (ajustar los cortes acá si se quiere otra apertura)
cortes_edad    <- c(-Inf, 24, 39, 54, 64, Inf)
etiquetas_edad <- c("Menos de 25", "25 a 39", "40 a 54", "55 a 64", "65 y más")

# cut() convierte la edad (número) en el tramo que le corresponde (texto)
personas_solo <- personas_solo %>%
  mutate(grupo_edad = cut(edad, breaks = cortes_edad, labels = etiquetas_edad, right = TRUE))

# Distribución de edad por tramo
tabla_edad <- personas_solo %>%
  filter(!is.na(grupo_edad)) %>%
  count(grupo_edad, name = "n") %>%
  mutate(pct = round(100 * n / sum(n), 1))


ggplot(tabla_edad, aes(x = grupo_edad, y = pct, fill = grupo_edad)) +
  geom_col(width = 0.65, show.legend = FALSE) +
  geom_text(aes(label = paste0(pct, "%")), vjust = -0.5, size = 3.8, fontface = "bold") +
  scale_fill_manual(values = rep(paleta_pesca, length.out = nrow(tabla_edad))) +
  scale_y_continuous(expand = expansion(mult = c(0, 0.15))) +
  labs(
    title = "DISTRIBUCIÓN DE EDAD DE LOS PESCADORES",
    subtitle = "Porcentaje de personas por tramo de edad",
    caption = fuente_caption, x = NULL, y = "%"
  ) +
  tema_informe
```

```{r}
#| echo: false

tabla_frecuencias_ordenada(
  personas_solo, "nivel_educativo",
  niveles   = c("primaria", "secundaria_1", "secundaria_2", "terciaria"),
  etiquetas = c("Primaria", "Primer ciclo", "Segundo ciclo", "Terciaria")
) %>%
  grafico_barras_estilo("nivel_educativo", "Máximo nivel educativo alcanzado")
```

```{r}
#| echo: false

tabla_frecuencias(
  personas_solo %>% mutate(cobertura_salud = recode(cobertura_salud,
    "publica_asse" = "ASSE",
    "privada"      = "Privada"
  )),
  "cobertura_salud"
) %>%
  grafico_barras_estilo("cobertura_salud", "Cobertura de salud")
```

```{r}
#| echo: false

tabla_frecuencias(
  personas_solo %>% mutate(tiempo_residencia_zona = recode(tiempo_residencia_zona,
    "mas2a"        = "Más de 2 años",
    "6m_1a"        = "De 6 meses a 1 año",
    "no_vive_zona" = "No vive en la zona"
  )),
  "tiempo_residencia_zona"
) %>%
  grafico_barras_estilo("tiempo_residencia_zona", "Tiempo de residencia en la zona")
```

\newpage

## Hogar y vivienda

En este capítulo se abordan las condiciones habitacionales y la composición de los hogares de pescadores.

### Vivienda

```{r}
#| echo: false

tabla_frecuencias(hogares, "tenencia_terreno") %>%
  grafico_barras_estilo("tenencia_terreno", "Tenencia del terreno")
```

```{r}
#| echo: false

grafico_en_paneles <- function(tabla, colores, titulo, subtitulo = NULL) {

  tabla <- tabla %>%
    arrange(dimension, pct) %>%
    mutate(categoria_orden = factor(
      paste(categoria, dimension, sep = "___"),
      levels = paste(categoria, dimension, sep = "___")
    ))

  ggplot(tabla, aes(x = categoria_orden, y = pct, fill = dimension)) +
    geom_col(width = 0.7, show.legend = FALSE) +
    geom_text(aes(label = paste0(pct, "%")), hjust = -0.15, size = 3) +
    coord_flip(clip = "off") +
    facet_wrap(~dimension, scales = "free_y", ncol = 1) +   # un panel por dimension
    # le sacamos a las etiquetas del eje el sufijo "___panel" que agregamos arriba
    scale_x_discrete(labels = function(x) sub("___.*$", "", x)) +
    scale_fill_manual(values = colores) +
    scale_y_continuous(expand = expansion(mult = c(0, 0.18))) +
    labs(title = titulo, subtitle = subtitulo, caption = fuente_caption, x = NULL, y = NULL) +
    tema_informe
}

# Materialidad de la vivienda
tabla_materialidad <- bind_rows(
  tabla_frecuencias(
    hogares %>% mutate(material_paredes = recode(material_paredes,
      "bloque_ladrillo"   = "Bloque/ladrillo",
      "madera_costaneros" = "Madera/costaneros",
      "chapa"             = "Chapa",
      "desecho"           = "Desecho",
      "otro"              = "Otro"
    )),
    "material_paredes"
  ) %>% rename(categoria = material_paredes) %>% mutate(dimension = "Paredes", .before = 1),

  tabla_frecuencias(
    hogares %>% mutate(material_piso = recode(material_piso,
      "hormigon" = "Hormigón",
      "ceramica" = "Cerámica",
      "madera"   = "Madera",
      "tierra"   = "Tierra",
      "otro"     = "Otro"
    )),
    "material_piso"
  ) %>% rename(categoria = material_piso) %>% mutate(dimension = "Piso", .before = 1),

  tabla_frecuencias(
    hogares %>% mutate(material_techo = recode(material_techo,
      "chapa_liviano" = "Chapa liviana",
      "planchada"     = "Planchada",
      "desecho"       = "Desecho",
      "otro"          = "Otro"
    )),
    "material_techo"
  ) %>% rename(categoria = material_techo) %>% mutate(dimension = "Techo", .before = 1)
)

# Graficamos los 3 paneles juntos con la función grafico_en_paneles() de arriba
grafico_en_paneles(
  tabla_materialidad,
  colores   = paleta_pesca[c(1, 3, 6)],
  titulo    = "MATERIALIDAD DE LA VIVIENDA",
  subtitulo = "Material predominante de paredes, piso y techo"
)
```

```{r}
#| echo: false

tabla_servicios <- bind_rows(
  tabla_frecuencias(
    hogares %>% mutate(alumbrado_electrico = recode(alumbrado_electrico,
      "ute"      = "UTE",
      "solar"    = "Solar",
      "no_tiene" = "No tiene"
    )),
    "alumbrado_electrico"
  ) %>% rename(categoria = alumbrado_electrico) %>% mutate(dimension = "Alumbrado eléctrico", .before = 1),

  tabla_frecuencias(
    hogares %>% mutate(origen_agua = recode(origen_agua,
      "ose"  = "OSE",
      "pozo" = "Pozo",
      "otro" = "Otro"
    )),
    "origen_agua"
  ) %>% rename(categoria = origen_agua) %>% mutate(dimension = "Origen del agua", .before = 1),

  tabla_frecuencias(
    hogares %>% mutate(evacuacion_bano = recode(evacuacion_bano,
      "pozo_negro" = "Pozo negro",
      "entubado"   = "Entubado (saneamiento)",
      "otro"       = "Otro"
    )),
    "evacuacion_bano"
  ) %>% rename(categoria = evacuacion_bano) %>% mutate(dimension = "Evacuación del baño", .before = 1)
)

grafico_en_paneles(
  tabla_servicios,
  colores   = paleta_pesca[c(2, 4, 7)],
  titulo    = "SERVICIOS BÁSICOS DEL HOGAR",
  subtitulo = "Alumbrado eléctrico, origen del agua y evacuación del baño"
)
```

### Composición del hogar

```{r}
#| echo: false

promedio_personas_hogar <- round(mean(hogares$n_personas_hogar, na.rm = TRUE), 1)
total_personas_pescan   <- sum(hogares$n_personas_pescan, na.rm = TRUE)
n_menor_no_escolarizado <- sum(hogares$menor_no_escolarizado == "si", na.rm = TRUE)
n_hogares_total         <- n_distinct(hogares$id_hogar)
```

```{r}
#| echo: false

tabla_frecuencias(hogares, "hay_discapacidad") %>%
  grafico_barras_estilo("hay_discapacidad", "Hogares con alguna persona con discapacidad")
```

\newpage

## Actividad pesquera

### Trayectoria y rol

```{r}
#| echo: false

# --- 1. Procesamiento de datos ---
trayectoria <- datos %>% 
  mutate(Tramos_antiguedad = case_when(
    anos_oficio_pesca < 10 ~ "Menos de 10 años",
    anos_oficio_pesca >= 10 & anos_oficio_pesca < 25 ~ "De 10 a 25 años",
    anos_oficio_pesca >= 25 ~ "25 años o más",
    TRUE ~ "Sin dato"
  )) %>%
  group_by(Tramos_antiguedad) %>% 
  summarise(Cantidad = n(), .groups = "drop") %>% 
  mutate(
    Porcentaje = round(Cantidad / sum(Cantidad) * 100, 1),
    Porcentaje_formateado = paste0(Porcentaje, "%")
  )

# --- 2. Definir tamaño del agujero (hsize) ---
hsize <- 2

# --- 3. Paleta y tema (los que ya tenías) ---
paleta_pesca   <- c("#1A5276", "#2E86AB", "#48A9A6", "#73AB84",
                    "#A6C36F", "#F4A259", "#C1666B", "#7B506F")

fuente_caption <- "Fuente: Elaboración propia en base a Censo de pescadores artesanales, IDE-San José"

tema_informe <- theme_minimal(base_size = 12) +
  theme(
    plot.title    = element_text(face = "bold", size = 13, hjust = 0.5),
    plot.subtitle = element_text(size = 10, hjust = 0.5, color = "gray40"),
    plot.caption  = element_text(size = 8, color = "gray50", hjust = 1),
    panel.grid.minor = element_blank(),
    panel.grid.major.y = element_blank(),
    plot.background = element_rect(fill = "white", color = NA)
  )

# --- 4. Gráfico de rosca ---
ggplot(trayectoria, aes(x = hsize, y = Porcentaje, fill = Tramos_antiguedad)) +
  geom_col(color = "white", width = 1) +
  geom_text(aes(label = Porcentaje_formateado),
            size = 4,
            position = position_stack(vjust = 0.5),
            fontface = "bold",
            color = "white") +
  coord_polar(theta = "y") +
  scale_fill_manual(values = paleta_pesca) +
  xlim(c(0.2, hsize + 0.5)) +
  labs(
    title   = "Distribución por tramos de antigüedad en el oficio",
    fill    = "Tramos de antigüedad",
    caption = fuente_caption
  ) +
  tema_informe +
  theme(
    axis.title = element_blank(),
    axis.ticks = element_blank(),
    axis.text  = element_blank(),
    panel.grid = element_blank(),
    legend.title = element_text(size = 10),
    legend.text  = element_text(size = 9)
  )

```

```{r}
#| echo: false
datos <- datos %>%
  mutate(
    rol_principal_pesca = trimws(rol_principal_pesca),
    # ¿Es multirrespuesta?
    multi_rol = grepl(",", rol_principal_pesca),
    # Rol jerarquizado: si tiene patrón, gana patrón; si no, el primero listado
    rol_jerarquizado = case_when(
      is.na(rol_principal_pesca) | rol_principal_pesca == "" ~ "Sin dato",
      grepl("patron_duenio", rol_principal_pesca) ~ "Patrón / dueño",
      grepl("marinero_tripulante", rol_principal_pesca) ~ "Marinero / tripulante",
      grepl("procesamiento", rol_principal_pesca) ~ "Procesamiento",
      grepl("venta_directa|comercializacion_publico", rol_principal_pesca) ~ "Comercialización",
      grepl("apoyo_tierra", rol_principal_pesca) ~ "Apoyo en tierra",
      grepl("construccion_artes", rol_principal_pesca) ~ "Construcción de artes",
      TRUE ~ "Otro"
    ),
    # Etiqueta legible
    Rol = recode(rol_jerarquizado,
      "Patrón / dueño"       = "Patrón / dueño",
      "Marinero / tripulante"= "Marinero / tripulante",
      "Procesamiento"        = "Procesamiento",
      "Comercialización"     = "Comercialización",
      "Apoyo en tierra"      = "Apoyo en tierra",
      "Construcción de artes"= "Construcción de artes",
      "Otro"                 = "Otro",
      "Sin dato"             = "Sin dato"
    )
  )

# Resumen
roles_resumen <- datos %>%
  count(Rol, name = "Cantidad") %>%
  mutate(
    Porcentaje = round(Cantidad / sum(Cantidad) * 100, 1),
    Porcentaje_formateado = paste0(Porcentaje, "%")
  ) %>%
  arrange(desc(Cantidad))

orden <- c("Patrón / dueño", "Marinero / tripulante", "Procesamiento",
           "Comercialización", "Apoyo en tierra", "Construcción de artes",
           "Otro", "Sin dato")
roles_resumen <- roles_resumen %>%
  mutate(Rol = factor(Rol, levels = rev(orden[orden %in% Rol])))

ggplot(roles_resumen, aes(x = Rol, y = Porcentaje, fill = Rol)) +
  geom_col(width = 0.65, show.legend = FALSE) +
  geom_text(aes(label = paste0(Porcentaje, "%")), 
            hjust = -0.15, size = 3.8, fontface = "bold") +
  scale_fill_manual(values = rep(paleta_pesca, length.out = nrow(roles_resumen))) +
  scale_y_continuous(expand = expansion(mult = c(0, 0.15))) +
  coord_flip() +
  labs(
    title = "DISTRIBUCIÓN POR ROL PRINCIPAL EN LA PESCA",
    subtitle = "Porcentaje de personas según rol jerarquizado",
    caption = fuente_caption, x = NULL, y = "%"
  ) +
  tema_informe


```

### Embarcaciones y permisos

```{r}
#| echo: false

library(patchwork)

# --- 1. NA -> "Sin dato" ---
datos <- datos %>%
  mutate(
    tiene_embarcacion_propia = ifelse(is.na(tiene_embarcacion_propia), "Sin dato", tiene_embarcacion_propia),
    tiene_libreta_prefectura = ifelse(is.na(tiene_libreta_prefectura), "Sin dato", tiene_libreta_prefectura)
  )

# --- 2. Tablas resumen ---
tabla_emb <- datos %>%
  count(tiene_embarcacion_propia, name = "Cantidad") %>%
  mutate(
    Porcentaje = round(Cantidad / sum(Cantidad) * 100, 1),
    Porcentaje_formateado = paste0(Porcentaje, "%")
  ) %>%
  mutate(tiene_embarcacion_propia = factor(
    tiene_embarcacion_propia, levels = c("si", "no", "Sin dato")
  )) %>%
  arrange(tiene_embarcacion_propia)

tabla_lib <- datos %>%
  count(tiene_libreta_prefectura, name = "Cantidad") %>%
  mutate(
    Porcentaje = round(Cantidad / sum(Cantidad) * 100, 1),
    Porcentaje_formateado = paste0(Porcentaje, "%")
  ) %>%
  mutate(tiene_libreta_prefectura = factor(
    tiene_libreta_prefectura, levels = c("si", "no", "Sin dato")
  )) %>%
  arrange(tiene_libreta_prefectura)

# --- 3. Rosca 1: embarcación ---
hsize <- 2

g_emb <- ggplot(tabla_emb, aes(x = hsize, y = Porcentaje, fill = tiene_embarcacion_propia)) +
  geom_col(color = "white", width = 1) +
  geom_text(aes(label = Porcentaje_formateado),
            size = 4, position = position_stack(vjust = 0.5),
            fontface = "bold", color = "white") +
  coord_polar(theta = "y") +
  scale_fill_manual(
    values = paleta_pesca,
    name   = "Respuesta",
    labels = c("si" = "Sí", "no" = "No", "Sin dato" = "Sin dato")
  ) +
  xlim(c(0.2, hsize + 0.5)) +
  labs(title = "EMBARCACIÓN PROPIA",
       subtitle = "Porcentaje de pescadores según tenencia") +
  tema_informe +
  theme(axis.title = element_blank(), axis.ticks = element_blank(),
        axis.text = element_blank(), panel.grid = element_blank(),
        legend.title = element_text(size = 10),
        legend.text = element_text(size = 9))

# --- 4. Rosca 2: libreta ---
g_lib <- ggplot(tabla_lib, aes(x = hsize, y = Porcentaje, fill = tiene_libreta_prefectura)) +
  geom_col(color = "white", width = 1) +
  geom_text(aes(label = Porcentaje_formateado),
            size = 4, position = position_stack(vjust = 0.5),
            fontface = "bold", color = "white") +
  coord_polar(theta = "y") +
  scale_fill_manual(
    values = paleta_pesca,
    name   = "Respuesta",
    labels = c("si" = "Sí", "no" = "No", "Sin dato" = "Sin dato")
  ) +
  xlim(c(0.2, hsize + 0.5)) +
  labs(title = "LIBRETA DE PREFECTURA",
       subtitle = "Porcentaje de pescadores según tenencia") +
  tema_informe +
  theme(axis.title = element_blank(), axis.ticks = element_blank(),
        axis.text = element_blank(), panel.grid = element_blank(),
        legend.title = element_text(size = 10),
        legend.text = element_text(size = 9))

# --- 5. Panel único con UNA sola leyenda y UN solo caption ---
g_emb + g_lib +
  plot_layout(guides = "collect") +
  plot_annotation(
    title   = "TENENCIA DE ACTIVOS Y HABILITACIONES",
    caption = fuente_caption,
    theme   = theme(
      plot.title   = element_text(face = "bold", size = 14, hjust = 0.5),
      plot.caption = element_text(size = 8, color = "gray50", hjust = 1)
    )
  ) &
  theme(legend.position = "bottom")
```

tolal 62 embarcaciones.de los que tienen embarcacion propia, todos declran tener 1, excepto seis casos que declaran 2 cada uno.39% no tienen permiso de pesca

### Formalización laboral

```{r}
#| echo: false

library(ggplot2)

# --- 1. Limpieza: NA, vacíos y variantes -> "si" / "no" / "Sin dato" ---
datos <- datos %>%
  mutate(
    aporta_bps = trimws(as.character(aporta_bps)),
    aporta_bps = case_when(
      is.na(aporta_bps) | aporta_bps == "" ~ "Sin dato",
      tolower(aporta_bps) %in% c("si", "sí", "s") ~ "si",
      tolower(aporta_bps) %in% c("no", "n")      ~ "no",
      TRUE ~ "Sin dato"
    )
  )

# --- 2. Tabla resumen ---
tabla_bps <- datos %>%
  count(aporta_bps, name = "Cantidad") %>%
  mutate(
    Porcentaje = round(Cantidad / sum(Cantidad) * 100, 1),
    Porcentaje_formateado = paste0(Porcentaje, "%")
  ) %>%
  mutate(aporta_bps = factor(
    aporta_bps, levels = c("si", "no", "Sin dato")
  )) %>%
  arrange(aporta_bps)

# --- 3. Rosca ---
hsize <- 2

ggplot(tabla_bps, aes(x = hsize, y = Porcentaje, fill = aporta_bps)) +
  geom_col(color = "white", width = 1) +
  geom_text(aes(label = Porcentaje_formateado),
            size = 4, position = position_stack(vjust = 0.5),
            fontface = "bold", color = "white") +
  coord_polar(theta = "y") +
  scale_fill_manual(
    values = paleta_pesca,
    name   = "Respuesta",
    labels = c("si" = "Sí", "no" = "No", "Sin dato" = "Sin dato")
  ) +
  xlim(c(0.2, hsize + 0.5)) +
  labs(
    title    = "APORTES A BPS",
    subtitle = "Porcentaje de pescadores según aporte",
    caption  = fuente_caption
  ) +
  tema_informe +
  theme(
    axis.title = element_blank(), axis.ticks = element_blank(),
    axis.text  = element_blank(), panel.grid = element_blank(),
    legend.title = element_text(size = 10),
    legend.text  = element_text(size = 9)
  )
```

forma predominante de aporte monotributo, 3 monotributo social, 1 empleado formal,

```{r}
#| echo: false

library(dplyr)
library(ggplot2)

# --- 1. Limpieza: NA y vacíos -> "Sin dato" ---
datos <- datos %>%
  mutate(
    relacion_laboral = trimws(as.character(relacion_laboral)),
    relacion_laboral = case_when(
      is.na(relacion_laboral) | relacion_laboral == "" ~ "Sin dato",
      TRUE ~ relacion_laboral
    )
  )

# --- 2. Tabla resumen ---
tabla_rel <- datos %>%
  count(relacion_laboral, name = "Cantidad") %>%
  mutate(
    pct = round(Cantidad / sum(Cantidad) * 100, 1)
  ) %>%
  arrange(desc(pct))

# --- 3. Ordenar: categorías reales por frecuencia desc, "Sin dato" al final ---
tabla_rel <- tabla_rel %>%
  mutate(es_sin_dato = relacion_laboral == "Sin dato") %>%
  arrange(es_sin_dato, desc(pct)) %>%
  mutate(relacion_laboral = factor(relacion_laboral, levels = rev(relacion_laboral)))

# --- 4. Barras horizontales ---
ggplot(tabla_rel, aes(x = relacion_laboral, y = pct, fill = relacion_laboral)) +
  geom_col(width = 0.65, show.legend = FALSE) +
  geom_text(aes(label = paste0(pct, "%")),
            hjust = -0.15, size = 3.8, fontface = "bold") +
  scale_fill_manual(values = rep(paleta_pesca, length.out = nrow(tabla_rel))) +
  scale_y_continuous(expand = expansion(mult = c(0, 0.15))) +
  coord_flip() +
  labs(
    title    = "DISTRIBUCIÓN POR RELACIÓN LABORAL",
    subtitle = "Porcentaje de pescadores según relación laboral",
    caption  = fuente_caption,
    x = NULL, y = "%"
  ) +
  tema_informe
```

### Fuente de ingresos

```{r}
#| echo: false



# --- 1. Limpieza: NA, vacíos y variantes -> "si" / "no" / "Sin dato" ---
datos <- datos %>%
  mutate(
    trabaja_todo_ano = trimws(as.character(trabaja_todo_ano)),
    trabaja_todo_ano = case_when(
      is.na(trabaja_todo_ano) | trabaja_todo_ano == "" ~ "Sin dato",
      tolower(trabaja_todo_ano) %in% c("si", "sí", "s") ~ "si",
      tolower(trabaja_todo_ano) %in% c("no", "n")      ~ "no",
      TRUE ~ "Sin dato"
    )
  )

# --- 2. Tabla resumen ---
tabla_trabajo <- datos %>%
  count(trabaja_todo_ano, name = "Cantidad") %>%
  mutate(
    Porcentaje = round(Cantidad / sum(Cantidad) * 100, 1),
    Porcentaje_formateado = paste0(Porcentaje, "%")
  ) %>%
  mutate(trabaja_todo_ano = factor(
    trabaja_todo_ano, levels = c("si", "no", "Sin dato")
  )) %>%
  arrange(trabaja_todo_ano)

# --- 3. Rosca ---
hsize <- 2

ggplot(tabla_trabajo, aes(x = hsize, y = Porcentaje, fill = trabaja_todo_ano)) +
  geom_col(color = "white", width = 1) +
  geom_text(aes(label = Porcentaje_formateado),
            size = 4, position = position_stack(vjust = 0.5),
            fontface = "bold", color = "white") +
  coord_polar(theta = "y") +
  scale_fill_manual(
    values = paleta_pesca,
    name   = "Respuesta",
    labels = c("si" = "Sí", "no" = "No", "Sin dato" = "Sin dato")
  ) +
  xlim(c(0.2, hsize + 0.5)) +
  labs(
    title    = "TRABAJO DURANTE TODO EL AÑO",
    subtitle = "Porcentaje de pescadores según continuidad laboral",
    caption  = fuente_caption
  ) +
  tema_informe +
  theme(
    axis.title = element_blank(), axis.ticks = element_blank(),
    axis.text  = element_blank(), panel.grid = element_blank(),
    legend.title = element_text(size = 10),
    legend.text  = element_text(size = 9)
  )

```

De los que no trabajan durante todo el año, todos se concentran en partes del segundo semestre hasta el mes de febrero.

\newpage

```{r}
#| echo: false

# ============================================================
# 1. LIMPIEZA
# ============================================================
datos <- datos %>%
  mutate(
    # otras_actividades_remuneradas: si/no
    otras_actividades_remuneradas = trimws(as.character(otras_actividades_remuneradas)),
    otras_actividades_remuneradas = case_when(
      is.na(otras_actividades_remuneradas) | otras_actividades_remuneradas == "" ~ "Sin dato",
      tolower(otras_actividades_remuneradas) %in% c("si", "sí", "s") ~ "si",
      tolower(otras_actividades_remuneradas) %in% c("no", "n")      ~ "no",
      TRUE ~ "Sin dato"
    ),
    # pesca_principal_ingreso: si/no
    pesca_principal_ingreso = trimws(as.character(pesca_principal_ingreso)),
    pesca_principal_ingreso = case_when(
      is.na(pesca_principal_ingreso) | pesca_principal_ingreso == "" ~ "Sin dato",
      tolower(pesca_principal_ingreso) %in% c("si", "sí", "s") ~ "si",
      tolower(pesca_principal_ingreso) %in% c("no", "n")      ~ "no",
      TRUE ~ "Sin dato"
    )
  )

# ============================================================
# 2. TABLAS RESUMEN
# ============================================================
tabla_pesca <- datos %>%
  count(pesca_principal_ingreso, name = "Cantidad") %>%
  mutate(
    Porcentaje = round(Cantidad / sum(Cantidad) * 100, 1),
    Porcentaje_formateado = paste0(Porcentaje, "%")
  ) %>%
  mutate(pesca_principal_ingreso = factor(
    pesca_principal_ingreso, levels = c("si", "no", "Sin dato")
  )) %>%
  arrange(pesca_principal_ingreso)

tabla_otras <- datos %>%
  count(otras_actividades_remuneradas, name = "Cantidad") %>%
  mutate(
    Porcentaje = round(Cantidad / sum(Cantidad) * 100, 1),
    Porcentaje_formateado = paste0(Porcentaje, "%")
  ) %>%
  mutate(otras_actividades_remuneradas = factor(
    otras_actividades_remuneradas, levels = c("si", "no", "Sin dato")
  )) %>%
  arrange(otras_actividades_remuneradas)

# ============================================================
# 3. ROSCA 1: pesca principal ingreso
# ============================================================
hsize <- 2

g_pesca <- ggplot(tabla_pesca, aes(x = hsize, y = Porcentaje, fill = pesca_principal_ingreso)) +
  geom_col(color = "white", width = 1) +
  geom_text(aes(label = Porcentaje_formateado),
            size = 4, position = position_stack(vjust = 0.5),
            fontface = "bold", color = "white") +
  coord_polar(theta = "y") +
  scale_fill_manual(
    values = paleta_pesca,
    name   = "Respuesta",
    labels = c("si" = "Sí", "no" = "No", "Sin dato" = "Sin dato")
  ) +
  xlim(c(0.2, hsize + 0.5)) +
  labs(title = "PESCA COMO PRINCIPAL INGRESO",
       subtitle = "Pescadores según ingreso principal (%)") +
  tema_informe +
  theme(axis.title = element_blank(), axis.ticks = element_blank(),
        axis.text = element_blank(), panel.grid = element_blank(),
        legend.title = element_text(size = 10),
        legend.text = element_text(size = 9))

# ============================================================
# 4. ROSCA 2: otras actividades remuneradas
# ============================================================
g_otras <- ggplot(tabla_otras, aes(x = hsize, y = Porcentaje, fill = otras_actividades_remuneradas)) +
  geom_col(color = "white", width = 1) +
  geom_text(aes(label = Porcentaje_formateado),
            size = 4, position = position_stack(vjust = 0.5),
            fontface = "bold", color = "white") +
  coord_polar(theta = "y") +
  scale_fill_manual(
    values = paleta_pesca,
    name   = "Respuesta",
    labels = c("si" = "Sí", "no" = "No", "Sin dato" = "Sin dato")
  ) +
  xlim(c(0.2, hsize + 0.5)) +
  labs(title = "OTRAS ACTIVIDADES",
       subtitle = "Pescadores según actividades extra (%)") +
  tema_informe +
  theme(axis.title = element_blank(), axis.ticks = element_blank(),
        axis.text = element_blank(), panel.grid = element_blank(),
        legend.title = element_text(size = 10),
        legend.text = element_text(size = 9))

# ============================================================
# 5. PANEL ÚNICO
# ============================================================
g_pesca + g_otras +
  plot_layout(guides = "collect") +
  plot_annotation(
    title   = "PESCA COMO INGRESO PRINCIPAL Y PLURIACTIVIDAD",
    caption = fuente_caption,
    theme   = theme(
      plot.title   = element_text(face = "bold", size = 14, hjust = 0.5),
      plot.caption = element_text(size = 8, color = "gray50", hjust = 1)
    )
  ) &
  theme(legend.position = "bottom")
```

Las actividades complementarias a la pesca se concentran en albañilería y changas, seguidas por trabajos rurales y, en menor medida, ocupaciones diversas como limpieza, gastronomía, almacén y leña. La presencia de respuestas múltiples evidencia una marcada pluriactividad entre los pescadores.

\newpage

```{r}
#| echo: false

# ============================================================
# 1. LIMPIEZA Y ORDEN DE NIVELES
# ============================================================
# Orden lógico de los intervalos
niveles_ganancia <- c("menos20k", "20k_40k", "40k_60k", "mas60k", "no_corresponde", "ns_nc")

# Etiquetas legibles para el eje
etiquetas_ganancia <- c(
  "menos20k"       = "Menos de $20.000",
  "20k_40k"        = "$20.000 – $40.000",
  "40k_60k"        = "$40.000 – $60.000",
  "mas60k"         = "Más de $60.000",
  "no_corresponde" = "No corresponde",
  "ns_nc"          = "NS/NC"
)

datos <- datos %>%
  mutate(
    ganancia_mensual_zafra = trimws(as.character(ganancia_mensual_zafra)),
    ganancia_mensual_zafra = ifelse(is.na(ganancia_mensual_zafra) | ganancia_mensual_zafra == "",
                                    "ns_nc", ganancia_mensual_zafra),
    ganancia_mensual_zafra = factor(ganancia_mensual_zafra, levels = niveles_ganancia),

    ganancia_mensual_fuera_zafra = trimws(as.character(ganancia_mensual_fuera_zafra)),
    ganancia_mensual_fuera_zafra = ifelse(is.na(ganancia_mensual_fuera_zafra) | ganancia_mensual_fuera_zafra == "",
                                          "ns_nc", ganancia_mensual_fuera_zafra),
    ganancia_mensual_fuera_zafra = factor(ganancia_mensual_fuera_zafra, levels = niveles_ganancia)
  )

# ============================================================
# 2. TABLAS RESUMEN
# ============================================================
tabla_zafra <- datos %>%
  count(ganancia_mensual_zafra, name = "Cantidad") %>%
  mutate(
    pct = round(Cantidad / sum(Cantidad) * 100, 1)
  )

tabla_fuera <- datos %>%
  count(ganancia_mensual_fuera_zafra, name = "Cantidad") %>%
  mutate(
    pct = round(Cantidad / sum(Cantidad) * 100, 1)
  )

# ============================================================
# 3. GRÁFICO ZAFRA
# ============================================================
g_zafra <- ggplot(tabla_zafra, aes(x = ganancia_mensual_zafra, y = pct, fill = ganancia_mensual_zafra)) +
  geom_col(width = 0.65, show.legend = FALSE) +
  geom_text(aes(label = paste0(pct, "%")),
            hjust = -0.15, size = 3.6, fontface = "bold") +
  scale_fill_manual(values = rep(paleta_pesca, length.out = length(niveles_ganancia))) +
  scale_x_discrete(labels = etiquetas_ganancia, drop = FALSE) +
  scale_y_continuous(expand = expansion(mult = c(0, 0.15))) +
  coord_flip() +
  labs(
    title    = "GANANCIA MENSUAL EN ZAFRA",
    subtitle = "Porcentaje de pescadores por intervalo",
    x = NULL, y = "%"
  ) +
  tema_informe

# ============================================================
# 4. GRÁFICO FUERA DE ZAFRA
# ============================================================
g_fuera <- ggplot(tabla_fuera, aes(x = ganancia_mensual_fuera_zafra, y = pct, fill = ganancia_mensual_fuera_zafra)) +
  geom_col(width = 0.65, show.legend = FALSE) +
  geom_text(aes(label = paste0(pct, "%")),
            hjust = -0.15, size = 3.6, fontface = "bold") +
  scale_fill_manual(values = rep(paleta_pesca, length.out = length(niveles_ganancia))) +
  scale_x_discrete(labels = etiquetas_ganancia, drop = FALSE) +
  scale_y_continuous(expand = expansion(mult = c(0, 0.15))) +
  coord_flip() +
  labs(
    title    = "GANANCIA MENSUAL FUERA DE ZAFRA",
    subtitle = "Porcentaje de pescadores por intervalo",
    x = NULL, y = "%"
  ) +
  tema_informe

# ============================================================
# 5. PANEL ÚNICO
# ============================================================
g_zafra + g_fuera +
  plot_annotation(
    title   = "GANANCIA ZAFRA VS. FUERA DE ZAFRA",
    caption = fuente_caption,
    theme   = theme(
      plot.title   = element_text(face = "bold", size = 14, hjust = 0.5),
      plot.caption = element_text(size = 8, color = "gray50", hjust = 1)
    )
  )


```

```{r}
#| echo: false

# --- 1. Limpieza + filtro nper == 1 ---
datos_nper1 <- datos %>%
  filter(nper == 1) %>%
  mutate(
    ingreso_mensual_hogar = trimws(as.character(ingreso_mensual_hogar)),
    ingreso_mensual_hogar = case_when(
      is.na(ingreso_mensual_hogar) | ingreso_mensual_hogar == "" ~ "Sin dato",
      ingreso_mensual_hogar %in% c("menos25k")          ~ "menos25k",
      ingreso_mensual_hogar %in% c("25k_50k", "30k_50k") ~ "25k_50k",   # unifico
      ingreso_mensual_hogar %in% c("50k_80k", "50k_75k") ~ "50k_80k",   # unifico
      ingreso_mensual_hogar %in% c("75k_100k")          ~ "80k_100k",
      ingreso_mensual_hogar %in% c("ns_nc")             ~ "ns_nc",
      TRUE ~ "Sin dato"
    )
  )

# --- 2. Orden de niveles ---
niveles_ing <- c("Sin dato", "ns_nc", "80k_100k", "50k_80k", "25k_50k","menos25k")

etiquetas_ing <- c(
  "menos25k"  = "Menos de $25.000",
  "25k_50k"   = "$25.000 – $50.000",
  "50k_80k"   = "$50.000 – $80.000",
  "75k_100k"  = "$80.000 – $100.000",
  "ns_nc"     = "NS/NC",
  "Sin dato"  = "Sin dato"
)

# --- 3. Tabla resumen ---
tabla_ing <- datos_nper1 %>%
  count(ingreso_mensual_hogar, name = "Cantidad") %>%
  mutate(
    pct = round(Cantidad / sum(Cantidad) * 100, 1)
  ) %>%
  # Asegurar que existan todos los niveles, incluso con 0
  complete(ingreso_mensual_hogar = niveles_ing, fill = list(Cantidad = 0, pct = 0)) %>%
  mutate(ingreso_mensual_hogar = factor(ingreso_mensual_hogar, levels = niveles_ing)) %>%
  arrange(ingreso_mensual_hogar)

# --- 4. Barras horizontales ---
ggplot(tabla_ing, aes(x = ingreso_mensual_hogar, y = pct, fill = ingreso_mensual_hogar)) +
  geom_col(width = 0.65, show.legend = FALSE) +
  geom_text(aes(label = paste0(pct, "%")),
            hjust = -0.15, size = 3.8, fontface = "bold") +
  scale_fill_manual(values = rep(paleta_pesca, length.out = length(niveles_ing))) +
  scale_x_discrete(labels = etiquetas_ing, drop = FALSE) +
  scale_y_continuous(expand = expansion(mult = c(0, 0.15))) +
  coord_flip() +
  labs(
    title    = "INGRESO MENSUAL DEL HOGAR",
    subtitle = "Porcentaje de hogares por intervalo",
    caption  = fuente_caption,
    x = NULL, y = "%"
  ) +
  tema_informe
```

\newpage

### Capacitación, organización y percepción del sector

```{r}
#| echo: false


# --- 1. Limpieza: NA, vacíos y variantes -> "si" / "no" / "Sin dato" ---
datos <- datos %>%
  mutate(
    interes_capacitacion = trimws(as.character(interes_capacitacion)),
    interes_capacitacion = case_when(
      is.na(interes_capacitacion) | interes_capacitacion == "" ~ "Sin dato",
      tolower(interes_capacitacion) %in% c("si", "sí", "s") ~ "si",
      tolower(interes_capacitacion) %in% c("no", "n")      ~ "no",
      TRUE ~ "Sin dato"
    )
  )

# --- 2. Tabla resumen ---
tabla_cap <- datos %>%
  count(interes_capacitacion, name = "Cantidad") %>%
  mutate(
    Porcentaje = round(Cantidad / sum(Cantidad) * 100, 1),
    Porcentaje_formateado = paste0(Porcentaje, "%")
  ) %>%
  mutate(interes_capacitacion = factor(
    interes_capacitacion, levels = c("si", "no", "Sin dato")
  )) %>%
  arrange(interes_capacitacion)

# --- 3. Rosca ---
hsize <- 2

ggplot(tabla_cap, aes(x = hsize, y = Porcentaje, fill = interes_capacitacion)) +
  geom_col(color = "white", width = 1) +
  geom_text(aes(label = Porcentaje_formateado),
            size = 4, position = position_stack(vjust = 0.5),
            fontface = "bold", color = "white") +
  coord_polar(theta = "y") +
  scale_fill_manual(
    values = paleta_pesca,
    name   = "Respuesta",
    labels = c("si" = "Sí", "no" = "No", "Sin dato" = "Sin dato")
  ) +
  xlim(c(0.2, hsize + 0.5)) +
  labs(
    title    = "INTERÉS EN CAPACITACIÓN",
    subtitle = "Porcentaje de pescadores según interés",
    caption  = fuente_caption
  ) +
  tema_informe +
  theme(
    axis.title = element_blank(), axis.ticks = element_blank(),
    axis.text  = element_blank(), panel.grid = element_blank(),
    legend.title = element_text(size = 10),
    legend.text  = element_text(size = 9)
  )


```

\newpage

```{r}
#| echo: false

n_personas_cap <- datos_prob %>%
  filter(temas_capacitacion != "Sin dato") %>%
  nrow()

# --- 1. Limpieza + separar menciones múltiples ---
tabla_cap_temas <- datos %>%
  filter(interes_capacitacion == "si") %>% 
  mutate(
    temas_capacitacion = trimws(as.character(temas_capacitacion))
  ) %>%
  separate_rows(temas_capacitacion, sep = ",") %>%
  mutate(temas_capacitacion = trimws(temas_capacitacion)) %>%
  filter(temas_capacitacion != "") %>%
  count(temas_capacitacion, name = "Cantidad") %>%
  mutate(
    pct = round(Cantidad / n_personas_cap * 100, 1),
    Porcentaje_formateado = paste0(pct, "%")
  )

# --- 2. Etiquetas legibles ---
etiquetas_temas <- c(
  "formalizacion_cap"     = "Formalización",
  "comercializacion"      = "Comercialización",
  "seguridad_nautica"     = "Seguridad náutica",
  "manipulacion_pescado"  = "Manipulación de pescado",
  "primeros_auxilios"     = "Primeros auxilios",
  "manejo_artes"          = "Manejo de artes",
  "buceo"                 = "Buceo",
  "gestion_ambiental"     = "Gestión ambiental",
  "administracion"        = "Administración",
  "otro"                  = "Otro",
  "Sin dato"              = "Sin dato"
)

# --- 3. Ordenar: por frecuencia desc, "Sin dato" y "Otro" al final ---
tabla_cap_temas <- tabla_cap_temas %>%
  mutate(
    es_residual = temas_capacitacion %in% c("Sin dato", "otro"),
    etiqueta = recode(temas_capacitacion, !!!etiquetas_temas)
  ) %>%
  arrange(es_residual, desc(pct)) %>%
  mutate(etiqueta = factor(etiqueta, levels = rev(etiqueta)))

# --- 4. Barras horizontales ---
ggplot(tabla_cap_temas, aes(x = etiqueta, y = pct, fill = etiqueta)) +
  geom_col(width = 0.65, show.legend = FALSE) +
  geom_text(aes(label = Porcentaje_formateado),
            hjust = -0.15, size = 3.6, fontface = "bold") +
  scale_fill_manual(values = rep(paleta_pesca, length.out = nrow(tabla_cap_temas))) +
  scale_y_continuous(expand = expansion(mult = c(0, 0.15))) +
  coord_flip() +
  labs(
    title    = "TEMAS DE CAPACITACIÓN DE INTERÉS",
    subtitle = paste0("Porcentaje de pescadores que mencionó cada problema (respuesta múltiple, n = ", n_personas_cap, ")"),,
    caption  = fuente_caption,
    x = NULL, y = "%"
  ) +
  tema_informe
```

En "Otro" se encuentran tres menciones más a "Administración", una a "Meteorología" y otra a "Mecánica".

En cuanto a la participación en asociaciones o organizaciones sociales por parte de los pescadores, solamente se encuentran dos casos que declaran participar de sindicatos, mostrando un bajo nivel asociativo del sector.

\newpage

```{r}
#| echo: false

library(patchwork)

# ============================================================
# 1. LIMPIEZA
# ============================================================
datos <- datos %>%
  mutate(
    conoce_consejos_pesca = trimws(as.character(conoce_consejos_pesca)),
    conoce_consejos_pesca = case_when(
      is.na(conoce_consejos_pesca) | conoce_consejos_pesca == "" ~ "Sin dato",
      tolower(conoce_consejos_pesca) %in% c("si", "sí", "s") ~ "si",
      tolower(conoce_consejos_pesca) %in% c("no", "n")      ~ "no",
      TRUE ~ "Sin dato"
    ),

    conoce_mesa_desarrollo_rural = trimws(as.character(conoce_mesa_desarrollo_rural)),
    conoce_mesa_desarrollo_rural = case_when(
      is.na(conoce_mesa_desarrollo_rural) | conoce_mesa_desarrollo_rural == "" ~ "Sin dato",
      tolower(conoce_mesa_desarrollo_rural) %in% c("si", "sí", "s") ~ "si",
      tolower(conoce_mesa_desarrollo_rural) %in% c("no", "n")      ~ "no",
      TRUE ~ "Sin dato"
    )
  )

# ============================================================
# 2. TABLAS RESUMEN
# ============================================================
tabla_consejos <- datos %>%
  count(conoce_consejos_pesca, name = "Cantidad") %>%
  mutate(
    Porcentaje = round(Cantidad / sum(Cantidad) * 100, 1),
    Porcentaje_formateado = paste0(Porcentaje, "%")
  ) %>%
  mutate(conoce_consejos_pesca = factor(conoce_consejos_pesca,
                                        levels = c("si", "no", "Sin dato"))) %>%
  arrange(conoce_consejos_pesca)

tabla_mesa <- datos %>%
  count(conoce_mesa_desarrollo_rural, name = "Cantidad") %>%
  mutate(
    Porcentaje = round(Cantidad / sum(Cantidad) * 100, 1),
    Porcentaje_formateado = paste0(Porcentaje, "%")
  ) %>%
  mutate(conoce_mesa_desarrollo_rural = factor(conoce_mesa_desarrollo_rural,
                                               levels = c("si", "no", "Sin dato"))) %>%
  arrange(conoce_mesa_desarrollo_rural)

# ============================================================
# 3. ROSCA 1: consejos de pesca
# ============================================================
hsize <- 2

g_consejos <- ggplot(tabla_consejos, aes(x = hsize, y = Porcentaje, fill = conoce_consejos_pesca)) +
  geom_col(color = "white", width = 1) +
  geom_text(aes(label = Porcentaje_formateado),
            size = 4, position = position_stack(vjust = 0.5),
            fontface = "bold", color = "white") +
  coord_polar(theta = "y") +
  scale_fill_manual(
    values = paleta_pesca,
    name   = "Respuesta",
    labels = c("si" = "Sí", "no" = "No", "Sin dato" = "Sin dato")
  ) +
  xlim(c(0.2, hsize + 0.5)) +
  labs(title = "CONSEJOS DE PESCA",
       subtitle = "Pescadores con conocimiento (%)") +
  tema_informe +
  theme(axis.title = element_blank(), axis.ticks = element_blank(),
        axis.text = element_blank(), panel.grid = element_blank(),
        legend.title = element_text(size = 10),
        legend.text = element_text(size = 9))

# ============================================================
# 4. ROSCA 2: mesa de desarrollo rural
# ============================================================
g_mesa <- ggplot(tabla_mesa, aes(x = hsize, y = Porcentaje, fill = conoce_mesa_desarrollo_rural)) +
  geom_col(color = "white", width = 1) +
  geom_text(aes(label = Porcentaje_formateado),
            size = 4, position = position_stack(vjust = 0.5),
            fontface = "bold", color = "white") +
  coord_polar(theta = "y") +
  scale_fill_manual(
    values = paleta_pesca,
    name   = "Respuesta",
    labels = c("si" = "Sí", "no" = "No", "Sin dato" = "Sin dato")
  ) +
  xlim(c(0.2, hsize + 0.5)) +
  labs(title = "MESA DE DESARROLLO RURAL",
       subtitle = "Pescadores con conocimiento (%)") +
  tema_informe +
  theme(axis.title = element_blank(), axis.ticks = element_blank(),
        axis.text = element_blank(), panel.grid = element_blank(),
        legend.title = element_text(size = 10),
        legend.text = element_text(size = 9))

# ============================================================
# 5. PANEL ÚNICO
# ============================================================
g_consejos + g_mesa +
  plot_layout(guides = "collect") +
  plot_annotation(
    title   = "CONOCIMIENTO DE ESPACIOS DE PARTICIPACIÓN",
    caption = fuente_caption,
    theme   = theme(
      plot.title   = element_text(face = "bold", size = 14, hjust = 0.5),
      plot.caption = element_text(size = 8, color = "gray50", hjust = 1)
    )
  ) &
  theme(legend.position = "bottom")


```

Solo la quinta parte de los que conocen no encuentra útil la participación en estos espacios.

\newpage

```{r}
#| echo: false


# ============================================================
# 1. LIMPIEZA + SEPARAR MENCIONES
# ============================================================
datos_prob <- datos %>%
  mutate(
    principales_problemas_sector = trimws(as.character(principales_problemas_sector)),
    principales_problemas_sector = ifelse(
      is.na(principales_problemas_sector) | principales_problemas_sector == "",
      "Sin dato", principales_problemas_sector
    )
  )

# Total de personas que respondieron (denominador para el % sobre personas)
n_personas <- datos_prob %>%
  filter(principales_problemas_sector != "Sin dato") %>%
  nrow()

# Separar y contar menciones
tabla_prob <- datos_prob %>%
  separate_rows(principales_problemas_sector, sep = ",") %>%
  mutate(principales_problemas_sector = trimws(principales_problemas_sector)) %>%
  filter(principales_problemas_sector != "") %>%
  count(principales_problemas_sector, name = "Cantidad") %>%
  mutate(
    # % sobre personas (recomendado)
    pct = round(Cantidad / n_personas * 100, 1),
    Porcentaje_formateado = paste0(pct, "%")
  )

# ============================================================
# 2. ETIQUETAS LEGIBLES
# ============================================================
etiquetas_prob <- c(
  "infraestructura"        = "Infraestructura",
  "precios_bajos"          = "Precios bajos",
  "contaminacion"          = "Contaminación",
  "clima"                  = "Clima",
  "formalizacion"          = "Formalización",
  "habitacional"           = "Habitacional",
  "prefectura"             = "Prefectura",
  "dinara"                 = "DINARA",
  "lobos_marinos"          = "Lobos marinos",
  "turismo"                = "Turismo",
  "condicion_embarcacion"  = "Condición de la embarcación",
  "sociales"               = "Sociales"
)

# ============================================================
# 3. ORDENAR: por frecuencia desc
# ============================================================
tabla_prob <- tabla_prob %>%
  mutate(etiqueta = recode(principales_problemas_sector, !!!etiquetas_prob)) %>%
  arrange(desc(pct)) %>%
  mutate(etiqueta = factor(etiqueta, levels = rev(etiqueta))) %>% 
  filter(principales_problemas_sector != "Sin dato")

# ============================================================
# 4. BARRAS HORIZONTALES
# ============================================================
ggplot(tabla_prob, aes(x = etiqueta, y = pct, fill = etiqueta)) +
  geom_col(width = 0.65, show.legend = FALSE) +
  geom_text(aes(label = Porcentaje_formateado),
            hjust = -0.15, size = 3.6, fontface = "bold") +
  scale_fill_manual(values = rep(paleta_pesca, length.out = nrow(tabla_prob))) +
  scale_y_continuous(expand = expansion(mult = c(0, 0.15))) +
  coord_flip() +
  labs(
    title    = "PRINCIPALES PROBLEMAS DEL SECTOR",
    subtitle = paste0("Porcentaje de pescadores que mencionó cada problema (respuesta múltiple, n = ", n_personas, ")"),
    caption  = fuente_caption,
    x = NULL, y = "%"
  ) +
  tema_informe
```

\newpage

```{r}
#| echo: false

# ============================================================
# 1. LIMPIEZA
# ============================================================
datos <- datos %>%
  mutate(
    problema_mas_relevante = trimws(as.character(problema_mas_relevante)),
    problema_mas_relevante = ifelse(
      is.na(problema_mas_relevante) | problema_mas_relevante == "",
      "Sin dato", problema_mas_relevante
    )
  )

# ============================================================
# 2. ETIQUETAS LEGIBLES
# ============================================================
etiquetas_prob <- c(
  "precios_bajos"     = "Precios bajos",
  "clima"             = "Clima",
  "contaminacion"     = "Contaminación",
  "formalizacion"     = "Formalización",
  "infraestructura"   = "Infraestructura",
  "prefectura"        = "Prefectura",
  "habitacional"      = "Habitacional",
  "dinara"            = "DINARA",
  "lobos_marinos"     = "Lobos marinos",
  "turismo"           = "Turismo",
  "Sin dato"          = "Sin dato"
)

# ============================================================
# 3. TABLA RESUMEN
# ============================================================
tabla_prob_rel <- datos %>% 
  filter(problema_mas_relevante != "Sin dato") %>% 
  count(problema_mas_relevante, name = "Cantidad") %>%
  mutate(
    pct = round(Cantidad / sum(Cantidad) * 100, 1),
    Porcentaje_formateado = paste0(pct, "%"),
    etiqueta = recode(problema_mas_relevante, !!!etiquetas_prob)
  )

# ============================================================
# 4. ORDENAR: reales por frecuencia desc, "Sin dato" al final
# ============================================================
tabla_prob_rel <- tabla_prob_rel %>%
  mutate(es_sin_dato = etiqueta == "Sin dato") %>%
  arrange(es_sin_dato, desc(pct)) %>%
  mutate(etiqueta = factor(etiqueta, levels = rev(etiqueta)))

# ============================================================
# 5. BARRAS HORIZONTALES
# ============================================================
ggplot(tabla_prob_rel, aes(x = etiqueta, y = pct, fill = etiqueta)) +
  geom_col(width = 0.65, show.legend = FALSE) +
  geom_text(aes(label = Porcentaje_formateado),
            hjust = -0.15, size = 3.8, fontface = "bold") +
  scale_fill_manual(values = rep(paleta_pesca, length.out = nrow(tabla_prob_rel))) +
  scale_y_continuous(expand = expansion(mult = c(0, 0.15))) +
  coord_flip() +
  labs(
    title    = "PROBLEMA MÁS RELEVANTE DEL SECTOR",
    subtitle = "Porcentaje de pescadores según el problema señalado como principal",
    caption  = fuente_caption,
    x = NULL, y = "%"
  ) +
  tema_informe


```

Para cada uno de estos problemas se preguntó a los pescadores que solución darían. A continuación se presenta un análisis descriptivo de lo recabado.

*Intermediación y comercialización.*

Es una de las preocupaciones más mencionadas. Los pescadores identifican a los intermediarios como el principal eslabón que captura el valor de su trabajo, y proponen tanto eliminarlos como buscar canales alternativos:

"Sacar los intermediarios."

"Buscar mejores mercados para mejorar precios."

"Intervención del Estado, hay un monopolio: Empresa LAS. Oligopolio. Asimetría porque tienen muchas barcas."

*Precio y rentabilidad.*

Directamente vinculado al punto anterior, aparece el reclamo por mejores precios y estabilidad:

"Que seba, hace años se paga lo mismo."

"Estabilidad en el precio."

"Costos suben."

*Formalización y trámites.*

Una demanda recurrente es simplificar los procedimientos y mejorar el acceso a la información, sin perder de vista la necesidad de regularizar la actividad:

"Simplificar para permiso, menos vueltas."

"Más rápido los trámites, y más información."

"Abrir ventanilla."

*Infraestructura.*

Las propuestas se orientan a obras concretas que mejoren las condiciones de trabajo: muelles, caminería, accesos y servicios básicos:

"Construir un muelle."

"Agua para consumo y muelle."

"Mejora de entrada, hormigón."

*Control ambiental.*

Frente a la contaminación, las soluciones apuntan a mayor fiscalización y a responsabilizar a todos los actores, no solo a los pescadores:

"Control agroquímicos de los campos o prohibición."

"Tachos, para los restos de los pescados."

"Que la gente de las cámaras de frío no tiren el pescado, no son los pescadores que tiran al arroyo."

*Control y fiscalización.*

Algunas respuestas se centran en mejorar y equiparar el control de la actividad:

"Que se pueda hacer registros cerca y control parejo para todas las embarcaciones."

"Mejorar el control."

*Vivienda e ingreso.*

Aparecen demandas vinculadas a las condiciones de vida:

"Alguna vivienda, para dejar de pagar alquiler."

"Apoyo de materiales."

"Teniendo dinero para comprar."

*Gestión con DINARA.*

Se mencionan facilidades para la formalización y la necesidad de permisos accesibles:

"Que den más facilidades para la formalización."

"Falta de facilidades para la formalización."

*Convivencia con turismo y fauna.*

Respuestas puntuales pero significativas por su contenido simbólico:

"Respetar el espacio de trabajo." (turismo)

"No hay, es el hábitat de ellos también." (lobos marinos)

**Tres ejes ordenan el conjunto de las propuestas:**

1.  Eje económico-comercial (intermediación, precio): el problema más sentido y el que más soluciones concentra. El reclamo apunta a romper la asimetría de poder en la cadena de comercialización.

2.  Eje institucional-regulatorio (formalización, DINARA, prefectura): convive una doble demanda: simplificar los trámites y mejorar el control de la actividad, lo que sugiere que el problema no es la regulación en sí, sino cómo se implementa.

3.  Eje territorial-ambiental (infraestructura, contaminación, turismo): las soluciones son concretas y localizadas, y expresan una preocupación por las condiciones materiales del trabajo y por el cuidado del ambiente del que depende la actividad.

\newpage

Finalmente se pregunta a los pescadores qué es lo que más valoran de su profesión. Se presenta un análisis al respecto.

*Eje 1 — Autonomía e independencia*

Es, sin duda, el valor más mencionado. Aparece bajo distintas formulaciones que remiten a la misma idea: la posibilidad de organizar el propio trabajo, no tener jefe, decidir cuándo y cómo salir a pescar.

"Ser independiente."

"Trabajar para mí mismo, libertad."

"Trabajo independiente."

"Ser libre de tu vida."

La independencia aquí no es solo una condición laboral: es un valor identitario, lo que define al oficio frente a otras ocupaciones.

*Eje 2 — Libertad y tranquilidad*

Estrechamente ligado al anterior, pero con un matiz más emocional y existencial. Aparecen dos palabras que se repiten una y otra vez: libertad y tranquilidad.

"Libertad."

"Tranquilidad."

"Paz y tranquilidad."

"Tranquilidad y libertad."

Es llamativo el peso de estos términos, casi como un estribillo que atraviesa las respuestas. Sugiere que el oficio ofrece algo que va más allá del ingreso: un modo de vida asociado al ritmo propio, al contacto con el entorno y a la ausencia de presiones externas.

*Eje 3 — Gusto por la actividad y vínculo con la naturaleza*

Muchos pescadores valoran simplemente hacer lo que les gusta, con un vínculo explícito con el entorno natural:

"Le gusta pescar."

"Es lo que le gusta y puede vivir."

"La naturaleza."

"El entorno con la naturaleza."

Este eje combina vocación (hacer lo que a uno le gusta) y pertenencia territorial (el río, el mar, el entorno como parte del trabajo).

*Eje 4 — Ser patrón y sostener el ingreso*

Un grupo importante menciona el valor de ser patrón (tener embarcación propia) y de poder vivir de la pesca:

"Ser patrón."

"El ser patrón."

"Poder vivir de la pesca."

"El ingreso."

"Que hay trabajo y comida todos los días."

Acá la valoración es material y de estatus: no se trata solo de libertad, sino de autonomía económica y de ser dueño de los medios de producción.

*Eje 5 — El oficio como forma de vida*

Algunas respuestas sintetizan todo lo anterior y expresan que la pesca no es solo un trabajo, sino una forma de vida:

"Es la forma de vida."

"Que es la forma de vivir."

"El arte como tal."

Es la formulación más densa simbólicamente: el oficio como identidad, no como ocupación transitoria.

*Menciones negativas o ambivalentes*

Hay dos respuestas que rompen el tono positivo general y merecen señalarse aparte:

"No, que es sacrificado."

"Sacrificio."

Estas voces introducen el costo físico y personal del oficio, y son importantes para no romantizar el análisis: la libertad y la tranquilidad conviven con un trabajo duro, incierto y expuesto a condiciones adversas.

*Lectura transversal*

Tres ideas ordenan el conjunto:

-   Autonomía como núcleo identitario: ser independiente, ser patrón, trabajar para uno mismo. Es lo que distingue a la pesca de un empleo asalariado.

-   Bienestar subjetivo: libertad, tranquilidad, paz. No es solo una libertad formal, es una experiencia cotidiana de vivir sin presiones externas.

-   Vocación y pertenencia: gusto por la actividad y vínculo con el entorno natural y el territorio.

Por último, se recaban algunas observaciones generales, donde vale la pena destacar las menciones a la merma percibida sobre de la cantidad de pescadoen los últimos 5 años, las malas estado de la bajadas en varios puntos y lo díficil que resulta mantener el monotributo fuera de zafra.

## Embarcaciones

### Características de la embarcación

### Formalización y permisos

### Actividad pesquera: zona, esfuerzo y artes

### Producción, comercialización y descarte

### Tripulación y capacitación

### 
