---
title: "Censo de pescadores artesanales del departamento de San José"
subtitle: "Serie de informes IDE-San José"
author: "Instituto Departamental de Estadísticas - Intendencia de San José"
date: today
date-format: "MMMM - YYYY"
format:
  html: default
  pdf:
    documentclass: scrreprt
    classoption: justified
    fig-width: 7
    fig-height: 5
theme: paper
code-fold: true
editor: visual
lang: "es-UY"
urlcolor: blue
linkcolor: blue
toc: true
toc-depth: 3
number-sections: true
booktabs: true
---

# Presentación

El presente informe fue elaborado por el Instituto Departamental de Estadísticas de la Intendencia de San José en base a los datos del censo a pescadores artesanales del departamento....

Aquellos ciudadanos que tengan dudas o requieran información adicional, pueden comunicarse con el IDE-San José a ide\@sanjose.gub.uy o al teléfono +598 43429000 int 1904.

\newpage

# Aspectos metodológicos

Los datos fueron procesados con el programa R y el documento fue producido en el entorno Quarto.

\newpage

# Principales resultados

```{r}
#| label: setup
#| echo: false
#| warning: false
#| message: false
#| results: hide

library(tidyverse)  
library(readxl)      
library(janitor)     
library(scales)      
library(knitr)       
library(kableExtra)  


ruta_archivo <- "C:/Users/gobernanza/Desktop/IDE/Censo pescadores/base_pescadores.xlsx"

hogares       <- read_excel(ruta_archivo, sheet = "_10_de_formulario_0") %>% clean_names()
personas_solo <- read_excel(ruta_archivo, sheet = "personas_pesca_1")    %>% clean_names()

#Limpieza base
hogares       <- hogares       %>% mutate(across(where(is.character), ~ na_if(str_trim(.x), "")))
personas_solo <- personas_solo %>% mutate(across(where(is.character), ~ na_if(str_trim(.x), "")))

hogares       <- hogares       %>% select(where(~ !all(is.na(.x))))
personas_solo <- personas_solo %>% select(where(~ !all(is.na(.x))))

# 2.3 Pasamos a número las columnas que son cantidades
hogares <- hogares %>%
  mutate(
    n_personas_hogar     = as.numeric(n_personas_hogar),
    n_nucleos_familiares = as.numeric(n_nucleos_familiares),
    n_personas_pescan    = as.numeric(n_personas_pescan)
  )

personas_solo <- personas_solo %>%
  mutate(
    edad                    = as.numeric(edad),
    anos_oficio_pesca       = as.numeric(anos_oficio_pesca),
    n_embarcaciones_propias = as.numeric(n_embarcaciones_propias))


datos <-personas_solo %>% left_join(hogares, by="id_hogar")

# 3. ESTILO DEL INFORME 

paleta_pesca   <- c("#1A5276", "#2E86AB", "#48A9A6", "#73AB84", "#A6C36F", "#F4A259", "#C1666B", "#7B506F")
fuente_caption <- "Fuente: Elaboración propia en base a Censo de pescadores artesanales, IDE-San José"

tema_informe <- theme_minimal(base_size = 12) +
  theme(
    plot.title = element_text(face = "bold", size = 13, hjust = 0.5),
    plot.subtitle = element_text(size = 10, hjust = 0.5, color = "gray40"),
    plot.caption = element_text(size = 8, color = "gray50", hjust = 1),
    panel.grid.minor = element_blank(),
    panel.grid.major.y = element_blank(),
    plot.background = element_rect(fill = "white", color = NA)
  )

# 4. FUNCIONES AUXILIARES

tabla_frecuencias <- function(df, var) {
  df %>%
    filter(!is.na(.data[[var]])) %>%      
    count(.data[[var]], name = "n") %>%   
    mutate(pct = round(100 * n / sum(n), 1)) %>%  
    arrange(desc(n))                      
}

# tabla_frecuencias_ordenada
tabla_frecuencias_ordenada <- function(df, var, niveles, etiquetas = niveles) {
  df %>%
    filter(!is.na(.data[[var]])) %>%
    mutate(!!var := factor(.data[[var]], levels = niveles, labels = etiquetas)) %>%
    count(.data[[var]], name = "n", .drop = FALSE) %>%
    mutate(pct = round(100 * n / sum(n), 1))
}


grafico_barras_estilo <- function(tabla, var, titulo, subtitulo = NULL) {
  ggplot(tabla, aes(x = reorder(.data[[var]], pct), y = pct, fill = .data[[var]])) +
    geom_col(width = 0.7, show.legend = FALSE) +                          
    geom_text(aes(label = paste0(pct, "%")), hjust = -0.15, size = 3.2) + 
    coord_flip(clip = "off") +                                            
    scale_fill_manual(values = rep(paleta_pesca, length.out = nrow(tabla))) +
    scale_y_continuous(expand = expansion(mult = c(0, 0.18))) +           
    labs(
      title = toupper(titulo), subtitle = subtitulo,
      caption = fuente_caption, x = NULL, y = NULL
    ) +
    tema_informe
}
```

El relevamiento cubrió hogares y personas que trabajan en la pesca artesanal en el departamento.

```{r}
#| echo: false

recode_localidad <- function(x) {
  recode(x,
    "arazati"       = "Arazatí",
    "penino"        = "Penino",
    "kiyu_ordeig"   = "Kiyú-Ordeig",
    "boca_cufre"    = "Boca del Cufré",
    "coloniawilson" = "Colonia Wilson",
    "otra"          = "Otras"
  )
}

# 1. Hogares por localidad
hogares_por_localidad <- hogares %>%
  mutate(localidad = recode_localidad(localidad)) %>%
  count(localidad, name = "Hogares (n)")

# 2. Personas por localidad
personas_por_localidad <- datos %>%
  mutate(localidad = recode_localidad(localidad)) %>%
  count(localidad, name = "Personas (n)")

# 3. Juntamos las dos tablas por localidad y calculamos los porcentajes
tabla_localidad <- hogares_por_localidad %>%
  left_join(personas_por_localidad, by = "localidad") %>%
  mutate(
    "Hogares (%)"  = round(100 * `Hogares (n)` / sum(`Hogares (n)`), 1),
    "Personas (%)" = round(100 * `Personas (n)` / sum(`Personas (n)`), 1)
  ) %>%
  rename(Localidad = localidad) %>%
  arrange(desc(`Hogares (n)`)) %>%
  select(Localidad, `Hogares (n)`, `Hogares (%)`, `Personas (n)`, `Personas (%)`)

fila_total <- tibble(
  Localidad      = "Total",
  "Hogares (n)"  = sum(tabla_localidad$`Hogares (n)`),
  "Hogares (%)"  = 100,
  "Personas (n)" = sum(tabla_localidad$`Personas (n)`),
  "Personas (%)" = 100
)
tabla_localidad <- bind_rows(tabla_localidad, fila_total)

# 5. Mostramos la tabla con estilo, con la fila de Total en negrita
tabla_localidad %>%
  kbl(caption = "Hogares y personas de pescadores por localidad") %>%
  kable_styling(full_width = FALSE, position = "left") %>%
  row_spec(nrow(tabla_localidad), bold = TRUE, extra_css = "border-top: 1px solid #333;")
```

\newpage

## Caracterización demográfica

```{r}
#| echo: false
# Sexo de las personas que pescan
tabla_frecuencias(personas_solo, "sexo") %>%
  grafico_barras_estilo("sexo", "Sexo de las personas que pescan")
```

```{r}
#| echo: false
# Tramos de edad (ajustar los cortes acá si se quiere otra apertura)
cortes_edad    <- c(-Inf, 24, 39, 54, 64, Inf)
etiquetas_edad <- c("Menos de 25", "25 a 39", "40 a 54", "55 a 64", "65 y más")

# cut() convierte la edad (número) en el tramo que le corresponde (texto)
personas_solo <- personas_solo %>%
  mutate(grupo_edad = cut(edad, breaks = cortes_edad, labels = etiquetas_edad, right = TRUE))

# Distribución de edad por tramo
tabla_edad <- personas_solo %>%
  filter(!is.na(grupo_edad)) %>%
  count(grupo_edad, name = "n") %>%
  mutate(pct = round(100 * n / sum(n), 1))


ggplot(tabla_edad, aes(x = grupo_edad, y = pct, fill = grupo_edad)) +
  geom_col(width = 0.65, show.legend = FALSE) +
  geom_text(aes(label = paste0(pct, "%")), vjust = -0.5, size = 3.8, fontface = "bold") +
  scale_fill_manual(values = rep(paleta_pesca, length.out = nrow(tabla_edad))) +
  scale_y_continuous(expand = expansion(mult = c(0, 0.15))) +
  labs(
    title = "DISTRIBUCIÓN DE EDAD DE LOS PESCADORES",
    subtitle = "Porcentaje de personas por tramo de edad",
    caption = fuente_caption, x = NULL, y = "%"
  ) +
  tema_informe
```

```{r}
#| echo: false

tabla_frecuencias_ordenada(
  personas_solo, "nivel_educativo",
  niveles   = c("primaria", "secundaria_1", "secundaria_2", "terciaria"),
  etiquetas = c("Primaria", "Primer ciclo", "Segundo ciclo", "Terciaria")
) %>%
  grafico_barras_estilo("nivel_educativo", "Máximo nivel educativo alcanzado")
```

```{r}
#| echo: false

tabla_frecuencias(
  personas_solo %>% mutate(cobertura_salud = recode(cobertura_salud,
    "publica_asse" = "ASSE",
    "privada"      = "Privada"
  )),
  "cobertura_salud"
) %>%
  grafico_barras_estilo("cobertura_salud", "Cobertura de salud")
```

```{r}
#| echo: false

tabla_frecuencias(
  personas_solo %>% mutate(tiempo_residencia_zona = recode(tiempo_residencia_zona,
    "mas2a"        = "Más de 2 años",
    "6m_1a"        = "De 6 meses a 1 año",
    "no_vive_zona" = "No vive en la zona"
  )),
  "tiempo_residencia_zona"
) %>%
  grafico_barras_estilo("tiempo_residencia_zona", "Tiempo de residencia en la zona")
```

\newpage

## Hogar y vivienda

En este capítulo se abordan las condiciones habitacionales y la composición de los hogares de pescadores.

### Vivienda

```{r}
#| echo: false

tabla_frecuencias(hogares, "tenencia_terreno") %>%
  grafico_barras_estilo("tenencia_terreno", "Tenencia del terreno")
```

```{r}
#| echo: false

grafico_en_paneles <- function(tabla, colores, titulo, subtitulo = NULL) {

  tabla <- tabla %>%
    arrange(dimension, pct) %>%
    mutate(categoria_orden = factor(
      paste(categoria, dimension, sep = "___"),
      levels = paste(categoria, dimension, sep = "___")
    ))

  ggplot(tabla, aes(x = categoria_orden, y = pct, fill = dimension)) +
    geom_col(width = 0.7, show.legend = FALSE) +
    geom_text(aes(label = paste0(pct, "%")), hjust = -0.15, size = 3) +
    coord_flip(clip = "off") +
    facet_wrap(~dimension, scales = "free_y", ncol = 1) +   # un panel por dimension
    # le sacamos a las etiquetas del eje el sufijo "___panel" que agregamos arriba
    scale_x_discrete(labels = function(x) sub("___.*$", "", x)) +
    scale_fill_manual(values = colores) +
    scale_y_continuous(expand = expansion(mult = c(0, 0.18))) +
    labs(title = titulo, subtitle = subtitulo, caption = fuente_caption, x = NULL, y = NULL) +
    tema_informe
}

# Materialidad de la vivienda
tabla_materialidad <- bind_rows(
  tabla_frecuencias(
    hogares %>% mutate(material_paredes = recode(material_paredes,
      "bloque_ladrillo"   = "Bloque/ladrillo",
      "madera_costaneros" = "Madera/costaneros",
      "chapa"             = "Chapa",
      "desecho"           = "Desecho",
      "otro"              = "Otro"
    )),
    "material_paredes"
  ) %>% rename(categoria = material_paredes) %>% mutate(dimension = "Paredes", .before = 1),

  tabla_frecuencias(
    hogares %>% mutate(material_piso = recode(material_piso,
      "hormigon" = "Hormigón",
      "ceramica" = "Cerámica",
      "madera"   = "Madera",
      "tierra"   = "Tierra",
      "otro"     = "Otro"
    )),
    "material_piso"
  ) %>% rename(categoria = material_piso) %>% mutate(dimension = "Piso", .before = 1),

  tabla_frecuencias(
    hogares %>% mutate(material_techo = recode(material_techo,
      "chapa_liviano" = "Chapa liviana",
      "planchada"     = "Planchada",
      "desecho"       = "Desecho",
      "otro"          = "Otro"
    )),
    "material_techo"
  ) %>% rename(categoria = material_techo) %>% mutate(dimension = "Techo", .before = 1)
)

# Graficamos los 3 paneles juntos con la función grafico_en_paneles() de arriba
grafico_en_paneles(
  tabla_materialidad,
  colores   = paleta_pesca[c(1, 3, 6)],
  titulo    = "MATERIALIDAD DE LA VIVIENDA",
  subtitulo = "Material predominante de paredes, piso y techo"
)
```

```{r}
#| echo: false

tabla_servicios <- bind_rows(
  tabla_frecuencias(
    hogares %>% mutate(alumbrado_electrico = recode(alumbrado_electrico,
      "ute"      = "UTE",
      "solar"    = "Solar",
      "no_tiene" = "No tiene"
    )),
    "alumbrado_electrico"
  ) %>% rename(categoria = alumbrado_electrico) %>% mutate(dimension = "Alumbrado eléctrico", .before = 1),

  tabla_frecuencias(
    hogares %>% mutate(origen_agua = recode(origen_agua,
      "ose"  = "OSE",
      "pozo" = "Pozo",
      "otro" = "Otro"
    )),
    "origen_agua"
  ) %>% rename(categoria = origen_agua) %>% mutate(dimension = "Origen del agua", .before = 1),

  tabla_frecuencias(
    hogares %>% mutate(evacuacion_bano = recode(evacuacion_bano,
      "pozo_negro" = "Pozo negro",
      "entubado"   = "Entubado (saneamiento)",
      "otro"       = "Otro"
    )),
    "evacuacion_bano"
  ) %>% rename(categoria = evacuacion_bano) %>% mutate(dimension = "Evacuación del baño", .before = 1)
)

grafico_en_paneles(
  tabla_servicios,
  colores   = paleta_pesca[c(2, 4, 7)],
  titulo    = "SERVICIOS BÁSICOS DEL HOGAR",
  subtitulo = "Alumbrado eléctrico, origen del agua y evacuación del baño"
)
```

### Composición del hogar

```{r}
#| echo: false

promedio_personas_hogar <- round(mean(hogares$n_personas_hogar, na.rm = TRUE), 1)
total_personas_pescan   <- sum(hogares$n_personas_pescan, na.rm = TRUE)
n_menor_no_escolarizado <- sum(hogares$menor_no_escolarizado == "si", na.rm = TRUE)
n_hogares_total         <- n_distinct(hogares$id_hogar)
```

```{r}
#| echo: false

tabla_frecuencias(hogares, "hay_discapacidad") %>%
  grafico_barras_estilo("hay_discapacidad", "Hogares con alguna persona con discapacidad")
```

\newpage

## Actividad pesquera

### Trayectoria y rol

```{r}
#| echo: false

# --- 1. Procesamiento de datos ---
trayectoria <- datos %>% 
  mutate(Tramos_antiguedad = case_when(
    anos_oficio_pesca < 10 ~ "Menos de 10 años",
    anos_oficio_pesca >= 10 & anos_oficio_pesca < 25 ~ "De 10 a 25 años",
    anos_oficio_pesca >= 25 ~ "25 años o más",
    TRUE ~ "Sin dato"
  )) %>%
  group_by(Tramos_antiguedad) %>% 
  summarise(Cantidad = n(), .groups = "drop") %>% 
  mutate(
    Porcentaje = round(Cantidad / sum(Cantidad) * 100, 1),
    Porcentaje_formateado = paste0(Porcentaje, "%")
  )

# --- 2. Definir tamaño del agujero (hsize) ---
hsize <- 2

# --- 3. Paleta y tema (los que ya tenías) ---
paleta_pesca   <- c("#1A5276", "#2E86AB", "#48A9A6", "#73AB84",
                    "#A6C36F", "#F4A259", "#C1666B", "#7B506F")

fuente_caption <- "Fuente: Elaboración propia en base a Censo de pescadores artesanales, IDE-San José"

tema_informe <- theme_minimal(base_size = 12) +
  theme(
    plot.title    = element_text(face = "bold", size = 13, hjust = 0.5),
    plot.subtitle = element_text(size = 10, hjust = 0.5, color = "gray40"),
    plot.caption  = element_text(size = 8, color = "gray50", hjust = 1),
    panel.grid.minor = element_blank(),
    panel.grid.major.y = element_blank(),
    plot.background = element_rect(fill = "white", color = NA)
  )

# --- 4. Gráfico de rosca ---
ggplot(trayectoria, aes(x = hsize, y = Porcentaje, fill = Tramos_antiguedad)) +
  geom_col(color = "white", width = 1) +
  geom_text(aes(label = Porcentaje_formateado),
            size = 4,
            position = position_stack(vjust = 0.5),
            fontface = "bold",
            color = "white") +
  coord_polar(theta = "y") +
  scale_fill_manual(values = paleta_pesca) +
  xlim(c(0.2, hsize + 0.5)) +
  labs(
    title   = "Distribución por tramos de antigüedad en el oficio",
    fill    = "Tramos de antigüedad",
    caption = fuente_caption
  ) +
  tema_informe +
  theme(
    axis.title = element_blank(),
    axis.ticks = element_blank(),
    axis.text  = element_blank(),
    panel.grid = element_blank(),
    legend.title = element_text(size = 10),
    legend.text  = element_text(size = 9)
  )

```

```{r}
#| echo: false
datos <- datos %>%
  mutate(
    rol_principal_pesca = trimws(rol_principal_pesca),
    # ¿Es multirrespuesta?
    multi_rol = grepl(",", rol_principal_pesca),
    # Rol jerarquizado: si tiene patrón, gana patrón; si no, el primero listado
    rol_jerarquizado = case_when(
      is.na(rol_principal_pesca) | rol_principal_pesca == "" ~ "Sin dato",
      grepl("patron_duenio", rol_principal_pesca) ~ "Patrón / dueño",
      grepl("marinero_tripulante", rol_principal_pesca) ~ "Marinero / tripulante",
      grepl("procesamiento", rol_principal_pesca) ~ "Procesamiento",
      grepl("venta_directa|comercializacion_publico", rol_principal_pesca) ~ "Comercialización",
      grepl("apoyo_tierra", rol_principal_pesca) ~ "Apoyo en tierra",
      grepl("construccion_artes", rol_principal_pesca) ~ "Construcción de artes",
      TRUE ~ "Otro"
    ),
    # Etiqueta legible
    Rol = recode(rol_jerarquizado,
      "Patrón / dueño"       = "Patrón / dueño",
      "Marinero / tripulante"= "Marinero / tripulante",
      "Procesamiento"        = "Procesamiento",
      "Comercialización"     = "Comercialización",
      "Apoyo en tierra"      = "Apoyo en tierra",
      "Construcción de artes"= "Construcción de artes",
      "Otro"                 = "Otro",
      "Sin dato"             = "Sin dato"
    )
  )

# Resumen
roles_resumen <- datos %>%
  count(Rol, name = "Cantidad") %>%
  mutate(
    Porcentaje = round(Cantidad / sum(Cantidad) * 100, 1),
    Porcentaje_formateado = paste0(Porcentaje, "%")
  ) %>%
  arrange(desc(Cantidad))

orden <- c("Patrón / dueño", "Marinero / tripulante", "Procesamiento",
           "Comercialización", "Apoyo en tierra", "Construcción de artes",
           "Otro", "Sin dato")
roles_resumen <- roles_resumen %>%
  mutate(Rol = factor(Rol, levels = rev(orden[orden %in% Rol])))

ggplot(roles_resumen, aes(x = Rol, y = Porcentaje, fill = Rol)) +
  geom_col(width = 0.65, show.legend = FALSE) +
  geom_text(aes(label = paste0(Porcentaje, "%")), 
            hjust = -0.15, size = 3.8, fontface = "bold") +
  scale_fill_manual(values = rep(paleta_pesca, length.out = nrow(roles_resumen))) +
  scale_y_continuous(expand = expansion(mult = c(0, 0.15))) +
  coord_flip() +
  labs(
    title = "DISTRIBUCIÓN POR ROL PRINCIPAL EN LA PESCA",
    subtitle = "Porcentaje de personas según rol jerarquizado",
    caption = fuente_caption, x = NULL, y = "%"
  ) +
  tema_informe


```

### Embarcaciones y permisos

```{r}
#| echo: false

library(patchwork)

# --- 1. NA -> "Sin dato" ---
datos <- datos %>%
  mutate(
    tiene_embarcacion_propia = ifelse(is.na(tiene_embarcacion_propia), "Sin dato", tiene_embarcacion_propia),
    tiene_libreta_prefectura = ifelse(is.na(tiene_libreta_prefectura), "Sin dato", tiene_libreta_prefectura)
  )

# --- 2. Tablas resumen ---
tabla_emb <- datos %>%
  count(tiene_embarcacion_propia, name = "Cantidad") %>%
  mutate(
    Porcentaje = round(Cantidad / sum(Cantidad) * 100, 1),
    Porcentaje_formateado = paste0(Porcentaje, "%")
  ) %>%
  mutate(tiene_embarcacion_propia = factor(
    tiene_embarcacion_propia, levels = c("si", "no", "Sin dato")
  )) %>%
  arrange(tiene_embarcacion_propia)

tabla_lib <- datos %>%
  count(tiene_libreta_prefectura, name = "Cantidad") %>%
  mutate(
    Porcentaje = round(Cantidad / sum(Cantidad) * 100, 1),
    Porcentaje_formateado = paste0(Porcentaje, "%")
  ) %>%
  mutate(tiene_libreta_prefectura = factor(
    tiene_libreta_prefectura, levels = c("si", "no", "Sin dato")
  )) %>%
  arrange(tiene_libreta_prefectura)

# --- 3. Rosca 1: embarcación ---
hsize <- 2

g_emb <- ggplot(tabla_emb, aes(x = hsize, y = Porcentaje, fill = tiene_embarcacion_propia)) +
  geom_col(color = "white", width = 1) +
  geom_text(aes(label = Porcentaje_formateado),
            size = 4, position = position_stack(vjust = 0.5),
            fontface = "bold", color = "white") +
  coord_polar(theta = "y") +
  scale_fill_manual(
    values = paleta_pesca,
    name   = "Respuesta",
    labels = c("si" = "Sí", "no" = "No", "Sin dato" = "Sin dato")
  ) +
  xlim(c(0.2, hsize + 0.5)) +
  labs(title = "EMBARCACIÓN PROPIA",
       subtitle = "Porcentaje de pescadores según tenencia") +
  tema_informe +
  theme(axis.title = element_blank(), axis.ticks = element_blank(),
        axis.text = element_blank(), panel.grid = element_blank(),
        legend.title = element_text(size = 10),
        legend.text = element_text(size = 9))

# --- 4. Rosca 2: libreta ---
g_lib <- ggplot(tabla_lib, aes(x = hsize, y = Porcentaje, fill = tiene_libreta_prefectura)) +
  geom_col(color = "white", width = 1) +
  geom_text(aes(label = Porcentaje_formateado),
            size = 4, position = position_stack(vjust = 0.5),
            fontface = "bold", color = "white") +
  coord_polar(theta = "y") +
  scale_fill_manual(
    values = paleta_pesca,
    name   = "Respuesta",
    labels = c("si" = "Sí", "no" = "No", "Sin dato" = "Sin dato")
  ) +
  xlim(c(0.2, hsize + 0.5)) +
  labs(title = "LIBRETA DE PREFECTURA",
       subtitle = "Porcentaje de pescadores según tenencia") +
  tema_informe +
  theme(axis.title = element_blank(), axis.ticks = element_blank(),
        axis.text = element_blank(), panel.grid = element_blank(),
        legend.title = element_text(size = 10),
        legend.text = element_text(size = 9))

# --- 5. Panel único con UNA sola leyenda y UN solo caption ---
g_emb + g_lib +
  plot_layout(guides = "collect") +
  plot_annotation(
    title   = "TENENCIA DE ACTIVOS Y HABILITACIONES",
    caption = fuente_caption,
    theme   = theme(
      plot.title   = element_text(face = "bold", size = 14, hjust = 0.5),
      plot.caption = element_text(size = 8, color = "gray50", hjust = 1)
    )
  ) &
  theme(legend.position = "bottom")
```

tolal 62 embarcaciones.de los que tienen embarcacion propia, todos declran tener 1, excepto seis casos que declaran 2 cada uno.39% no tienen permiso de pesca

### Formalización laboral

```{r}
#| echo: false


library(dplyr)
library(ggplot2)

# --- 1. Limpieza: NA, vacíos y variantes -> "si" / "no" / "Sin dato" ---
datos <- datos %>%
  mutate(
    aporta_bps = trimws(as.character(aporta_bps)),
    aporta_bps = case_when(
      is.na(aporta_bps) | aporta_bps == "" ~ "Sin dato",
      tolower(aporta_bps) %in% c("si", "sí", "s") ~ "si",
      tolower(aporta_bps) %in% c("no", "n")      ~ "no",
      TRUE ~ "Sin dato"
    )
  )

# --- 2. Tabla resumen ---
tabla_bps <- datos %>%
  count(aporta_bps, name = "Cantidad") %>%
  mutate(
    Porcentaje = round(Cantidad / sum(Cantidad) * 100, 1),
    Porcentaje_formateado = paste0(Porcentaje, "%")
  ) %>%
  mutate(aporta_bps = factor(
    aporta_bps, levels = c("si", "no", "Sin dato")
  )) %>%
  arrange(aporta_bps)

# --- 3. Rosca ---
hsize <- 2

ggplot(tabla_bps, aes(x = hsize, y = Porcentaje, fill = aporta_bps)) +
  geom_col(color = "white", width = 1) +
  geom_text(aes(label = Porcentaje_formateado),
            size = 4, position = position_stack(vjust = 0.5),
            fontface = "bold", color = "white") +
  coord_polar(theta = "y") +
  scale_fill_manual(
    values = paleta_pesca,
    name   = "Respuesta",
    labels = c("si" = "Sí", "no" = "No", "Sin dato" = "Sin dato")
  ) +
  xlim(c(0.2, hsize + 0.5)) +
  labs(
    title    = "APORTES A BPS",
    subtitle = "Porcentaje de pescadores según aporte",
    caption  = fuente_caption
  ) +
  tema_informe +
  theme(
    axis.title = element_blank(), axis.ticks = element_blank(),
    axis.text  = element_blank(), panel.grid = element_blank(),
    legend.title = element_text(size = 10),
    legend.text  = element_text(size = 9)
  )
```

forma predominante de aporte monotributo, 3 monotributo social, 1 empleado formal,

```{r}
#| echo: false

library(dplyr)
library(ggplot2)

# --- 1. Limpieza: NA y vacíos -> "Sin dato" ---
datos <- datos %>%
  mutate(
    relacion_laboral = trimws(as.character(relacion_laboral)),
    relacion_laboral = case_when(
      is.na(relacion_laboral) | relacion_laboral == "" ~ "Sin dato",
      TRUE ~ relacion_laboral
    )
  )

# --- 2. Tabla resumen ---
tabla_rel <- datos %>%
  count(relacion_laboral, name = "Cantidad") %>%
  mutate(
    pct = round(Cantidad / sum(Cantidad) * 100, 1)
  ) %>%
  arrange(desc(pct))

# --- 3. Ordenar: categorías reales por frecuencia desc, "Sin dato" al final ---
tabla_rel <- tabla_rel %>%
  mutate(es_sin_dato = relacion_laboral == "Sin dato") %>%
  arrange(es_sin_dato, desc(pct)) %>%
  mutate(relacion_laboral = factor(relacion_laboral, levels = rev(relacion_laboral)))

# --- 4. Barras horizontales ---
ggplot(tabla_rel, aes(x = relacion_laboral, y = pct, fill = relacion_laboral)) +
  geom_col(width = 0.65, show.legend = FALSE) +
  geom_text(aes(label = paste0(pct, "%")),
            hjust = -0.15, size = 3.8, fontface = "bold") +
  scale_fill_manual(values = rep(paleta_pesca, length.out = nrow(tabla_rel))) +
  scale_y_continuous(expand = expansion(mult = c(0, 0.15))) +
  coord_flip() +
  labs(
    title    = "DISTRIBUCIÓN POR RELACIÓN LABORAL",
    subtitle = "Porcentaje de pescadores según relación laboral",
    caption  = fuente_caption,
    x = NULL, y = "%"
  ) +
  tema_informe
```

### Fuente de ingresos

\newpage

## Organización y percepción del sector

## Embarcaciones

### Características de la embarcación

### Formalización y permisos

### Actividad pesquera: zona, esfuerzo y artes

### Producción, comercialización y descarte

### Tripulación y capacitación

### 
